臺灣高等法院民事判決　　　　　　　　 100年度建上字第91號
上　訴　人　碩健工程顧問有限公司
法定代理人　盧辰祥
被上訴人　　新北市政府
法定代理人　朱立倫
訴訟代理人　劉陽明律師
　　　　　　陳碧秋律師
　　　　　　張倪羚律師
上列當事人間請求給付工程款事件，上訴人對於中華民國 100年
5月19日臺灣板橋地方法院99年建字第135號第一審判決提起上訴
，並為聲明之減縮，經本院於100年11月1日言詞辯論終結，判決
如下：
    主      文
上訴駁回。
第二審訴訟費用除減縮部分外，由上訴人負擔。
    事實及理由
一、本件上訴人在原審起訴，原係聲明請求判決：(一)台北縣（已
    改制為新北市，下同）河川高灘地綠美化改善計畫委託設計
    監造服務契約部分無效；(二)被上訴人應給付上訴人新臺幣（
    下同）376萬6,514元及自調解申請書送達翌日起，至清償日
    止，按年息5%計算之利息（見原審卷 198頁）。嗣在本院更
    正及減縮聲明為：(一)確認兩造間於民國（下同）89年 4月15
    日簽訂之「台北縣河川高灘地綠美化改善計畫委託設計監造
    服務契約」無效；(二)被上訴人應給付上訴人358萬7,991元及
    自起訴狀繕本送達之翌日起，至清償日止，按年息5%計算之
    利息（見本院卷73 、74頁），經核與民事訴訟法第446條第
    1項但書、第255條第1項第3款及第 256條規定並無不合，在
    程序上應予准許，合先敘明。
二、上訴人主張：被上訴人依政府採購法規定，辦理「台北縣河
    川高灘地美綠化改善計畫委託設計監造」之公開招標，由伊
    得標，兩造並於89年 4月15日簽訂「台北縣河川高灘地綠美
    化改善計畫委託設計監造服務契約書」（下稱系爭契約）。
    惟依政府採購法第48條第1項規定，公開招標第1次決標應有
    3 家以上合格廠商投標方可決標，乃被上訴人違反上開程序
    ，在僅有伊 1家廠商投標情形下違法決標，並與伊簽訂系爭
    契約，依民法第73條規定，兩造間系爭契約應屬無效（上訴
    人在原審主張系爭契約無效之其餘事由，嗣已在本院表示不
    再主張─見本院卷51頁背面），是被上訴人應與伊重新議價
    ，並依「機關委託技術服務廠商評選及計費辦法」（下稱計
    費辦法）附表二─公共工程（不包括建築物工程）建造費用
    百分比上限重新計費。伊已提供系爭契約之服務，扣除被上
    訴人依系爭契約所應給付並已給付之金額，被上訴人尚應給
    付伊服務費358萬7,991元等情，爰求為確認兩造間系爭契約
    無效，及命被上訴人給付358萬7,991元本息之判決。原審判
    決駁回上訴人之請求，上訴人聲明不服，提起上訴。上訴聲
    明：(一)原判決除減縮部分外廢棄。(二)確認兩造間於89年 4月
    15日簽訂之系爭契約無效。(三)被上訴人應給付上訴人 358萬
    7,991元及自起訴狀繕本送達翌日起， 至清償日止，按年息
    5%計算之利息。
    被上訴人則以：系爭標案係在辦理公開招標之第 3次招標即
    修正後第1次招標時，由上訴人得標，並非第1次招標，依政
    府採購法第48條第2項規定，不受3家廠商投標之限制；且政
    府採購法規定之採購程序，非屬系爭契約之要式，縱有違反
    ，亦不影響兩造間系爭契約之效力；又計費辦法僅適用於政
    府採購法第22條第1項第9款、第10款規定之限制性招標，於
    本件公開招標情形並無適用，且兩造間應依系爭契約履行，
    伊已依約給付全數服務費，上訴人援用非屬契約約定之計費
    辦法，請求另給付服務費358萬7,991元，自屬無據等語，資
    為抗辯。
三、經查上訴人主張被上訴人依政府採購法規定，辦理「台北縣
    河川高灘地美綠化改善計畫委託設計監造」之公開招標，由
    伊1家廠商投標並由伊得標，兩造並於89年4月15日簽訂系爭
    契約，被上訴人已依系爭契約約定給付全數服務費之事實（
    見本院卷51頁背面、52頁），業據其提出台北縣機關採購技
    術服務公開評選投標須知、台北縣河川高灘地美綠化改善計
    畫修正後第 1次招標徵選技術服務廠商評選委員會會議紀錄
    、及系爭契約為證（見原審卷111至130頁），且為被上訴人
    所不爭執（見本院卷51頁背面、52頁），自堪信為真實。惟
    上訴人另主張系爭契約因不具法定要式而無效，被上訴人應
    與伊重新議價，並依計費辦法之規定重新計費，故應再給付
    伊服務費358萬7,991元云云，則為被上訴人所否認，並以前
    揭情詞置辯。
四、按政府採購法第48條第 1項規定：「機關依本法規定辦理招
    標，除有下列情形之一不予開標決標外，有 3家以上合格廠
    商投標，即應依招標文件所定時間開標決標：…」；第 2項
    規定：「第1次開標，因未滿 3家而流標者，第2次招標之等
    標期間得予縮短，並得不受前項 3家廠商之限制」，是依政
    府採購法規定辦理招標，僅第1次開標應有3家以上合格廠商
    投標，第 2次以後之招標則不受上開限制。又民法第73條前
    段規定：「法律行為，不依法定方式者，無效」，係指法律
    就特定法律行為規定應遵循之法定方式而言，如其規定與法
    律行為之方式無關，即無依上開規定之適用。經查：
    (一)被上訴人依政府採購法規定，辦理「台北縣河川高灘地美
      綠化改善計畫委託設計監造」公開招標之第 3次招標，招
      標方式為公開評選，訂於89年3月8日開標，嗣更正招標次
      數為「修正後第1次招標」，而由上訴人1家廠商參與徵選
      ，經評選後得標，嗣兩造於89年 4月15日簽訂系爭契約，
      此業據上訴人提出台北縣政府89年 2月16日89北府工養字
      第056606號招標公告、台北縣政府89北府工養字第066816
      號招標公告、公開招標更正公告、台北縣機關採購技術服
      務公開評選投標須知、台北縣河川高灘地美綠化改善計畫
      修正後第 1次招標徵選技術服務廠商評選委員會會議紀錄
      、及系爭契約為證（見原審卷160、147頁、121頁背面至1
      24頁、129、130、111至121頁及本院卷42、43頁）。足見
      上訴人係參與上開標案之第3次招標而經得標，而非第1次
      招標，依政府採購法第48條第2項之規定，即不受3家廠商
      投標之限制，是上訴人主張被上訴人在僅有伊 1家廠商投
      標之情形下決標，係違反政府採購法第48條第 1項之規定
      云云，自不足取。又縱如上訴人主張修正後第 1次招標仍
      屬第 1次招標云云。惟查，政府機關依政府採購法規定辦
      理招標，進而與得標廠商簽訂契約，係包括二階段法律行
      為，前階段招標、審標、決標之公法行為如有瑕疵存在，
      應循異議、申訴程序解決，並不當然影響後階段訂立私法
      契約之效力，而政府採購法第48條第 1項僅係規定招標公
      法行為之程序，自不得指為系爭契約之法定方式。是上訴
      人執此主張系爭契約因不具法定方式而無效云云，亦非可
      取。從而上訴人請求確認兩造間於89年 4月15日簽訂之系
      爭契約無效，應屬無據。
    (二)又兩造間既訂有系爭契約，而系爭契約係屬有效，業如前
      述，則關於契約履行及服務費之給付，自應依該契約約定
      為之。茲被上訴人既已依約給付全數服務費用，則上訴人
      援用系爭契約以外之計費辦法規定，請求被上訴人另給付
      服務費358萬7,991元，亦屬無據。
五、綜上所述，上訴人本於政府採購法第48條第 1項及計費辦法
    之規定，請求確認兩造間於89年 4月15日簽訂之系爭契約無
    效，及請求被上訴人給付358萬7,991元及自起訴狀繕本送達
    翌日起，至清償日止，按年息5%計算之利息，自屬不應准許
    。從而原審所為上訴人敗訴之判決，並無不合。上訴論旨指
    摘原判決不當，求予廢棄改判，為無理由，應予駁回。
六、至兩造其餘之攻擊或防禦方法及證據，經斟酌後，認為均不
    足以影響本判決之結果，自無逐一詳予論駁之必要，併此敘
    明。
七、據上論結，本件上訴為無理由，依民事訴訟法第449條第1項
    、第78條，判決如主文。
中    華    民    國   100    年    11    月    22    日
                  民事第七庭
                        審判長法  官  鄭三源
                              法  官  林玉珮
                              法  官  梁玉芬
正本係照原本作成。
如不服本判決，應於收受送達後20日內向本院提出上訴書狀，其
未表明上訴理由者，應於提出上訴後20日內向本院補提理由書狀
（均須按他造當事人之人數附繕本）上訴時應提出委任律師或具
有律師資格之人之委任狀；委任有律師資格者，另應附具律師資
格證書及釋明委任人與受任人有民事訴訟法第466條之1第1項但
書或第2項（詳附註）所定關係之釋明文書影本。如委任律師提
起上訴者，應一併繳納上訴審裁判費。
中    華    民    國   100    年    11    月    22    日
                              書記官  常淑慧
附註：
民事訴訟法第466條之1（第1項、第2項）：
對於第二審判決上訴，上訴人應委任律師為訴訟代理人。但上訴
人或其他法定代理人具有律師資格者，不在此限。
上訴人之配偶、三親等內之血親、二親等內之姻親，或上訴人為
法人、中央或地方機關時，其所屬專任人員具有律師資格並經法
院認為適當者，亦得為第三審訴訟代理人。